ACORDAO-COMPLETO-2351503

ACÓRDÃO 1431/2019 ATA 22/2019 - PLENÁRIO

VISTOS, relatados e discutidos estes autos em que se aprecia relatório de auditoria realizada no Município de São Miguel do Anta/MG, no âmbito da Fiscalização de Orientação Centralizada (FOC) em transferências voluntárias para municípios e estados que tem como objeto a política pública "Ação 1D73 - Apoio à Política Nacional de Desenvolvimento Urbano";
ACORDAM os Ministros do Tribunal de Contas da União, reunidos em Sessão do Plenário, em:
9.1. com fulcro no art. 58, inciso II, da Lei 8.443/1992, aplicar ao Sr. Cristiano Moreira Machado (CPF XXX.443.396-XX) , ex-prefeito de São Miguel do Anta/MG, multa no valor de R$ 3.000,00 (três mil reais) , em razão das falhas identificadas no âmbito do Contrato 30/2015, fixando-lhe o prazo de 15 (quinze) dias, a contar da notificação, para que comprove, perante o Tribunal (art. 214, inciso III, alínea "a", do Regimento Interno/TCU) , o recolhimento da dívida ao Tesouro Nacional, atualizada monetariamente desde a data do acórdão que vier a ser proferido até a data do efetivo recolhimento, se for paga após o vencimento, na forma da legislação em vigor;
9.2. autorizar, desde logo, nos termos do art. 28, inciso II, da Lei 8.443/1992, a cobrança judicial da dívida caso não atendida a notificação;
9.3. dar ciência ao município de São Miguel do Anta/MG que:
9.3.1. a ausência de diário de obras e de relatórios de acompanhamento de obra elaborados pelos respectivos fiscais contraria o art. 67 da Lei 8.666/1993;
9.3.2. a ausência de termos de recebimento provisório ou definitivo da obra contraria o art. 73 da Lei 8.666/1993; e
9.4. dar ciência desta deliberação à Prefeitura Municipal de São Miguel do Anta/MG e à Caixa Econômica Federal.

Auditoria realizada em contrato de repasse destinado à pavimentação urbana. Análise de audiência.

Município de São Miguel do Anta/MG, Caixa Econômica Federal e Ministério do Desenvolvimento Regional (então Ministério das Cidades).

3. Responsáveis: Cristiano Moreira Machado (XXX.443.396-XX); Construtora Soares Costa Eireli, sucessora da Construtora Marcos e Danival (20.898.362/0001-59).

13.1. Ministros presentes: José Mucio Monteiro (Presidente), Walton Alencar Rodrigues, Benjamin Zymler, Augusto Nardes, Raimundo Carreiro e Vital do Rêgo (Relator).
13.2. Ministro-Substituto convocado: André Luís de Carvalho.

ACORDAO-COMPLETO-2389170

Acórdão de Relação 3026/2019 - Plenário

Acórdão de Relação

VITAL DO RÊGO

Adoto como relatório a instrução elaborada pela Secretaria do TCU no Estado de Minas Gerais (Sec-MG) , cujas propostas contaram com a anuência dos dirigentes daquela unidade técnica (peças 29 a 31) :
INTRODUÇÃO
1.	Cuidam os autos de auditoria de conformidade realizada no Contrato de Repasse 804202/2014 (Siconv 804.202) , celebrado pelo então Ministério das Cidades, tendo como interveniente a Caixa Econômica Federal, com o Município de São Miguel do Anta/MG, pelo valor de R$ 250.902,37, dentro da Ação 1D73 - Apoio à Política Nacional de Desenvolvimento Urbano, que teve por objeto a "execução de infraestrutura urbana com pavimentação asfáltica em CBUQ, meio fio, sarjeta, passeio e sinalização em ruas" (peça 6, p. 112) .
2.	O trabalho faz parte da Fiscalização de Orientação Centralizada em Transferências Voluntárias (FOC TV) que teve como objetivo avaliar aspectos de formulação, implementação e monitoramento de resultados dessa política pública de transferências de recursos da União a municípios e estados.
3.	A coordenação da FOC estava a cargo da Secretaria de Controle Externo no Estado de Mato Grosso (Secex-MT) , responsável pela consolidação das informações obtidas pelas demais unidades de controle participantes e por firmar uma avaliação central acerca da política pública (TC Processo 016.327/2017-9) .
HISTÓRICO 
4.	Ao apreciar o Relatório de Fiscalização (peça 7) , este Tribunal, por meio do Acórdão 1512/2018-TCU-Plenário, rel. Min. Vital do Rêgo, exarado na Sessão de 4/7/2018 (peça 13) , deliberou o seguinte:
9.1. determinar, com fulcro no art. 43, inciso II, da Lei 8.443/1992 e art. 250, inciso IV, do Regimento Interno do TCU (RITCU) , em relação ao Contrato de Repasse 2598.101713515/2014 (Siconv 804.202) , a realização da audiência do então prefeito, Sr. Cristiano Moreira Machado (XXX.443.396-XX) , para que se manifeste quanto:
9.1.1. à ausência de providências por parte do município diante do descumprimento de cláusulas contratuais pela Construtora Marcos e Danival Ltda., em razão:
9.1.1.1. da não execução dos ensaios previstos na cláusula 8ª, incisos I e VIII, do Contrato 39/2015 e nos subitens 1.6, 1.7, 1.11.7, 1.12.7, 1.13.6 e 1.14.7 do caderno de encargos, contrariando os arts. 66 e 75 da Lei 8.666/1993;
9.1.1.2. da subcontratação da empresa 3T Logística, em afronta à cláusula 16ª do Contrato 39/2015 e ao art. 72 da Lei 8.666/1993;
9.1.2. ao atraso na execução da obra, resultando em descumprimento dos prazos definidos na cláusula 2.2, item VIII, do Contrato de Repasse, no item 10.1 do Edital da Tomada de Preços 1/2015; e nos cronogramas físico-financeiros da empreiteira, da Caixa (4 meses) e da Prefeitura;
9.1.3. à realização de pagamentos à Construtora Marcos e Danival Ltda. sem a devida comprovação da regularidade fiscal e trabalhista da empresa, contrariando o art. 71 da Lei 8.666/1993.
9.2. determinar, com fulcro no art. 250, inciso V, do RITCU, a realização da oitiva da Construtora Marcos e Danival (20.898.362/0001-59) para que se manifeste, se assim desejar, a respeito:
9.2.1. da ausência de comprovação da realização dos ensaios previstos na cláusula 8ª, incisos I e VIII, do Contrato 39/2015 e nos subitens 1.6, 1.7, 1.11.7, 1.12.7, 1.13.6 e 1.14.7 do caderno de encargos integrante do ajuste (normativo) , contrariando os arts. 66 e 75 da Lei 8.666/1993;
9.2.2. da subcontratação da empresa 3T Logística, em afronta à cláusula 16ª do Contrato 39/2015 e ao art. 72 da Lei 8.666/1993; 
9.2.3. do recebimento de pagamentos sem que a empresa apresentasse a devida comprovação da regularidade fiscal e trabalhista, contrariando o art. 71 da Lei 8.666/1993.
9.3. dar ciência ao Município de São Miguel do Anta/MG que a escolha não fundamentada dos objetos dos contratos de repasse firmados no âmbito da Ação 1D73, a exemplo do ocorrido no âmbito do Contrato de Repasse 2598.1017135-15/2014 (Siconv 804.202) , contraria o princípio da eficiência, disposto no art. 37 da Constituição Federal, e o Manual para Apresentação de Propostas - Programa 2054, de acordo com o qual a escolha do tipo da intervenção deve buscar a melhor relação custo-efetividade e o local deve atender ao maior número de famílias possível, de modo a ampliar o alcance dos recursos destinados ao projeto.
EXAME TÉCNICO
5.	Em cumprimento ao citado acórdão, foi promovida a audiência do Sr. Cristiano Moreira Machado (ofício 1731/2018, peça 17) e a oitiva da Construtora Soares Costa Eireli, sucessora da Construtora Marcos e Danival (ofício 1819/2018, peça 16) . 
Responsável: Sr. Cristiano Moreira Machado
6. 	O Sr. Cristiano Moreira Machado tomou ciência do ofício que lhe foi remetido, conforme documento constante da peça 25, tendo apresentado suas razões de justificativa à peça 27.
7.	O responsável foi ouvido em audiência pelas seguintes ocorrências: 
a) ausência de providências por parte do município diante do descumprimento de cláusulas contratuais pela Construtora Marcos e Danival Ltda., em razão da:
a.1) não execução dos ensaios previstos na cláusula 8ª, incisos I e VIII, do Contrato 39/2015 e nos subitens 1.6, 1.7, 1.11.7, 1.12.7, 1.13.6 e 1.14.7 do caderno de encargos, contrariando os arts. 66 e 75 da Lei 8.666/1993;
a.2) subcontratação da empresa 3T Logística, em afronta à cláusula 16ª do Contrato 39/2015 e ao art. 72 da Lei 8.666/1993;
b) atraso na execução da obra, resultando em descumprimento dos prazos definidos na cláusula 2.2, item VIII, do Contrato de Repasse, no item 10.1 do Edital da Tomada de Preços 1/2015; e nos cronogramas físico-financeiros da empreiteira, da Caixa (4 meses) e da Prefeitura;
c) realização de pagamentos à Construtora Marcos e Danival Ltda. sem a devida comprovação da regularidade fiscal e trabalhista da empresa, contrariando o art. 71 da Lei 8.666/1993.
Razões de justificativa (peça 27) 
8.	O responsável alega, inicialmente, que não descumpriu nenhuma cláusula do Contrato 29/2015 durante seu mandato. Em relação à não execução dos ensaios previstos (item a.1 do ofício de audiência) , argumentou o seguinte:
No que tange ao zelo pela qualidade dos serviços prestados, posso afirmar que a empreiteira foi diligente neste quesito, haja vista que até a presente data não se verifica rachaduras ou até mesmo trincas que comprometam o bom funcionamento da obra.
Não é verdadeira a assertiva de que não houve ensaios dos materiais utilizados, visto que é rotina para qualquer usina de asfalto proceder tais ensaios para verificar a qualidade e resistência de insumos utilizados. No que diz respeito a obra objeto destes questionamentos, asseguro com toda tranquilidade que estes procedimentos foram realizados; até porque, os pagamentos à empreiteira eram efetuados diretamente pela Caixa Econômica Federal, mediante vistoria técnica e aprovação dos laudos quantitativos, relatórios fotográficos referentes à medição.
9.	Quanto à subcontratação da empresa 3T Logística pela contratada, Construtora Marcos e Danival Ltda. (item a.2 do ofício de audiência) , justificou-se:
Norma estatuída no artigo 72 da Lei 8666/93 permite a subcontratação de partes da obra, serviço e fornecimento, até o limite admitido em cada caso pela Administração, dada a concentração, racionalização e especialização de atividades.
O permissivo legal não obsta a subcontratação total da execução do contrato, nem tampouco a cessão (transferência) total ou parcial, com o que está de acordo DIÓGENES GASPARINI, ao avisar que:
"o Estatuto Federal Licitatório vai mais além e admite a subcontratação total (toda a execução do contrato passa para um terceiro sem que o subcontratante se desvincule do contrato) do objeto e a cessão (transferência total ou parcial dos direitos decorrentes do contrato a terceiro, com o cedente desvinculando-se no todo ou em parte do contrato cujos direitos foram cedidos) , se essas operações estiverem previstas e reguladas no edital. Observe-se que o Estatuto Federal Licitatório só considera motivo de rescisão contratual a subcontratação, total ou parcial, e a cessão e a transferência, total ou parcial, se não previstas no edital e no contrato. Consignadas no instrumento convocatório, essas operações são válidas, desvinculando-se ou não, em parte ou por completo, o contratado do contratante. Não cabe, assim, falar-se em fraude à licitação, ainda que alguém não selecionado por esse procedimento, acabe por relacionar-se contratualmente com a Administração Pública" (cf. Direito Administrativo, Saraiva, 4a edição, 1995, pp. 396/7) .
ADILSON ABREU DALLARI, explica: 
"desde que haja prévia aquiescência da Administração, não há por que impedir-se a transferência de contrato realizado com esta, mesmo que com dispensa de licitação, pois, in casu, nem se propõe a questão da licitação" (cf. Cadernos FUNDAP, publicação da Fundação do Desenvolvimento Administrativo, no 11, de julho de 1985, pp. 27 a 38) .
Com relação às obras, objeto destes questionamentos, não tenho conhecimento de ter havido subcontratação pela empreiteira, se eventualmente isto tenha ocorrido é de inteira responsabilidade da mesma, haja vista que existia um gestor da empresa junto à Caixa Econômica Federal responsável pela Obra.
10.	Em relação ao atraso na execução da obra (item b do ofício de audiência) , o responsável assim se manifestou:
Não me consta ter havido de forma deliberada atraso na realização da obra. Ademais, atrasos podem ocorrer em virtude de força maior, como exemplo podemos citar: chuvas em excesso, burocracia da instituição financeira na análise de convênios e a consequente medição e vistoria para a liberação de recursos.
Os atrasos podem ocorrer de forma justificada alimentando o sistema de convênios na rubrica Obras 2.0 junto à Caixa Econômica Federal. Importa destacar que a obra foi executada em sua plenitude, o que pode ser averiguado através de vistoria in loco.
11.	Sobre a realização de pagamentos à Construtora Marcos e Danival Ltda. sem a devida comprovação da regularidade fiscal e trabalhista da empresa (item "c" do ofício de audiência) , apresentou a seguinte justificativa:
Quanto a esta questão, é bom que se diga desde logo que no momento da feitura do processo licitatório todos os requisitos da legislação pertinente foram observados e atendidos, há de se destacar que todas as certidões exigidas foram juntadas ao processo.
Com relação aos pagamentos sem a comprovação fiscal, quero deixar bem claro o seguinte: os recursos foram repassados ao Município de São Miguel, via conta bancária junto à Caixa Econômica federal. Esta instituição financeira é quem fazia diretamente os pagamentos para a Construtora Marcos e Danival através da Fonsile Engenharia e Consultoria LTDA gestora da Obra junto à Caixa.
Os pagamentos eram realizados via OBTV (Ordem Bancária de Transferência Voluntária) , após medição feita pelo engenheiro da prefeitura e submetido à vistoria técnica da gerência de Convênio da Caixa.
Logo, se a caixa não exigiu comprovação fiscal para posterior pagamento a responsabilidade é daquela instituição financeira e não minha enquanto prefeito.
Inobstante ser da Caixa a responsabilidade quanto à exigência de comprovação fiscal, encaminho em anexo cópias de documentos que comprovam a regularidade fiscal e trabalhista da empresa.
12.	Anexo às suas razões de justificativa, o responsável apresentou guias da previdência social (peça 27, p. 5-6, 69-70) , guias de recolhimento do FGTS (peça 27, p. 7-9, 67-68) , relatórios referentes ao FGTS e à previdência social (peça 27, p. 11-66, 72-95) .
Análise das razões de justificativa
13.	A seguir, passa-se a examinar cada um dos itens que foram objeto da audiência do responsável.
14.	Item a.1 - não execução dos ensaios previstos na cláusula 8ª, incisos I e VIII, do Contrato 39/2015 e nos subitens 1.6, 1.7, 1.11.7, 1.12.7, 1.13.6 e 1.14.7 do caderno de encargos, contrariando os arts. 66 e 75 da Lei 8.666/1993.
15.	O responsável afirma, inicialmente, que não se verificam rachaduras ou trincas que comprometam o bom funcionamento da obra, sendo a empreiteira diligente quanto à qualidade dos serviços.
16.	Entretanto, a equipe de auditoria, quando da inspeção in loco realizada em nov/2017, constatou que "apesar de a obra ser recente e do reduzido tráfego no bairro, o pavimento apresentava alguns defeitos (qualidade apenas razoável) , como: trincas isoladas e buraco, podendo ser classificado na categoria 'desgaste'". Tal constatação foi evidenciada pelas fotos apresentadas no Apêndice C do Relatório de Fiscalização (peça 7, p. 26 e 29) .
17.	Os itens 1.6 e 1.7 do Caderno de Encargos referente ao Contrato de Repasse em análise, especificam o seguinte (peça 6, p. 44) : 
1.6 VERIFICAÇÕES E ENSAIOS
A CONTRATADA se obrigará a verificar e ensaiar os elementos da obra referentes aos serviços a fim de garantir a adequada execução dos mesmos.
Os resultados dos ensaios devem ser entregues obrigatoriamente à Prefeitura por ocasião do envio do último boletim de medição para que façam parte da documentação técnica do contrato de repasse e para, nos casos de problemas precoces no pavimento, subsidiarem os reparos de responsabilidade do contratado, bem como da responsabilidade solidária da empresa executora dos serviços de pavimentação e controle tecnológico.
1.7 AMOSTRAS
A CONTRATADA deverá submeter à apreciação da Fiscalização amostras dos materiais e/ou acabamentos a serem utilizados na obra em prazo mínimo de 15 (quinze) dias antes da aquisição dos mesmos, podendo ser danificadas no processo de verificação.
As despesas decorrentes de tal providência correrão por conta da CONTRATADA.
18.	Segundo o responsável, os ensaios dos materiais utilizados foram realizados, sendo rotina para qualquer usina de asfalto proceder tais ensaios para verificar a qualidade e resistência de insumos utilizados.
19.	Contudo, a comprovação da realização desse ensaios não foi apresentada à equipe de auditoria pela Prefeitura (peça 7, p. 10) , tampouco qualquer documentação referente aos ensaios foi anexada pelo responsável em suas razões de justificativa. Ademais, a empresa contratada, Construtora Marcos e Danival Ltda. (atual Construtora Soares Costa Eireli) , afirmou em sua manifestação que "não foi exigida dos órgãos fiscalizadores do Município e da Caixa Econômica Federal, nenhuma comprovação de realização de ensaios" (peça 26, p. 1) .
20.	Assim, não há como considerar sua execução, conforme previsto na cláusula 8ª, incisos I e VIII, do Contrato 39/2015 e nos subitens 1.6, 1.7, 1.11.7, 1.12.7, 1.13.6 e 1.14.7 do Caderno de Encargos.
21.	Item a.2 - subcontratação da empresa 3T Logística, em afronta à cláusula 16ª do Contrato 39/2015 e ao art. 72 da Lei 8.666/1993.
22.	O art. 72 da Lei 8.666/1993 dispõe que o contratado poderá subcontratar partes da obra, até o limite admitido, em cada caso, pela Administração. Por sua vez, o Contrato 39/2015, firmado entre a Prefeitura Municipal de São Miguel do Anta/MG e a Construtora Marcos e Danival Ltda., estabelece que a contratada não poderia efetuar a subcontratação, total ou parcial, sem prévia concordância do contratante.
23.	Conforme relato da equipe da auditoria (peça 7, p. 10) :
56. Situação encontrada: contratação da Construtora Marcos e Danival Ltda. sem que esta possuísse estrutura suficiente para a consecução do objeto pactuado. Segundo relato informal colhido pela equipe de auditoria, a contratação de empresa sem estrutura teria resultado na necessidade de subcontratação da empresa 3T Logística para a realização da pavimentação. Contudo, a subcontratação era expressamente vedada pela cláusula 16ª do Contrato 39/2015, celebrado entre a Prefeitura de São Miguel do Anta e a Construtora Marcos e Danival Ltda.
57. Constatou-se que o Edital da Tomada de Preços 1/2015 não dispôs sobre eventual exigência de que as licitantes apresentassem declaração de que possuíam usina para a realização da pavimentação em CBUQ, nem de declaração firmada por algum proprietário deste meio de produção comprometendo-se a fornecer massa asfáltica à empreiteira durante a execução do contrato a ser celebrado com a Prefeitura. 
58. Quando a empresa 3T Logística deixou de reunir a condição necessária ao fornecimento do CBUQ à Construtora Marcos e Danival Ltda., esta empreiteira abandonou a obra ainda inconclusa (termo de rescisão contratual firmado em 31/7/2017) .
24.	Em sua defesa, o responsável, ao citar doutrinadores sobre o assunto, justifica que a Lei 8.666/1993 admite a subcontratação, "desde que haja prévia aquiescência da Administração". Entretanto, não foi apresentada pelo responsável qualquer manifestação da Prefeitura sobre tal subcontratação.
25.	Alega, ainda, que não tinha conhecimento de eventual subcontratação, atribuindo a responsabilidade à empresa contratada. Não parece razoável que o então prefeito não teria conhecimento da subcontratação. Em um município considerado pequeno, com aproximadamente sete mil habitantes, certamente era de conhecimento da prefeitura que a empresa 3T Logística tenha assumido a execução dos serviços. Além disso, caberia à prefeitura o acompanhamento e a fiscalização da obra. 
26.	Item b - atraso na execução da obra, resultando em descumprimento dos prazos definidos na cláusula 2.2, item VIII, do Contrato de Repasse, no item 10.1 do Edital da Tomada de Preços 1/2015; e nos cronogramas físico-financeiros da empreiteira, da Caixa (4 meses) e da Prefeitura.
27.	Apesar de o responsável alegar não ter havido atraso injustificado na execução dos serviços e que a obra foi entregue em sua plenitude, consta do Relatório de Auditoria que, "embora o prazo de execução estivesse previsto para quatro meses, o contrato 39/2015, celebrado em 13/5/2015, foi rescindido mais de dois anos depois, em 31/7/2017 (publicação em 30/8/2017) , sem que a obra estivesse finalizada". Tal atraso teria como causa a falta de estrutura da contratada, Construtora Marcos e Danival Ltda. Em suas razões de justificativa, o responsável não apresentou qualquer justificativa para o atraso na execução da obra.
28.	Item c - realização de pagamentos à Construtora Marcos e Danival Ltda. sem a devida comprovação da regularidade fiscal e trabalhista da empresa, contrariando o art. 71 da Lei 8.666/1993.
29.	Segundo o defendente, seria da Caixa Econômica Federal a responsabilidade pela comprovação da regularidade fiscal e trabalhista da empresa. Contudo, anexou às suas razões de justificativa: guias da previdência social (peça 27, p. 5-6, 69-70) , guias de recolhimento do FGTS (peça 27, p. 7-9, 67-68) , e relatórios referentes ao FGTS e à previdência social (peça 27, p. 11-66, 72-95) .
30.	Ressalte-se que tal documentação não foi apresentada à equipe de auditoria quando da realização da fiscalização, evidenciando deficiência nos controles internos da prefeitura. Não obstante, diante da documentação apresentada, não houve inadimplência da contratada em relação aos encargos fiscais e trabalhistas. Assim, considera-se esta questão como elidida.
Responsável: Construtora Marcos e Danival Ltda.
31.	A Construtora Marcos e Danival Ltda. (atual Construtora Soares Costa Eireli) , tomou ciência do ofício que lhe foi remetido, conforme documento constante da peça 24, tendo apresentado sua manifestação à oitiva, conforme documentação integrante da peça 26.  
32.	A empresa foi ouvida a respeito das seguintes ocorrências: 
a) ausência de comprovação da realização dos ensaios previstos na cláusula 8ª, incisos I e VIII, do Contrato 39/2015 e nos subitens 1.6, 1.7, 1.11.7, 1.12.7, 1.13.6 e 1.14.7 do caderno de encargos integrante do ajuste (normativo) , contrariando os arts. 66 e 75 da Lei 8.666/1993;
b) subcontratação da empresa 3T Logística, em afronta à cláusula 16ª do Contrato 39/2015 e ao art. 72 da Lei 8.666/1993. 
c) recebimento de pagamentos sem que a empresa apresentasse a devida comprovação da regularidade fiscal e trabalhista, contrariando o art. 71 da Lei 8.666/1993.
Manifestação (peça 26) 
33.	A empresa apresentou a seguinte manifestação sobre cada um dos itens objeto da oitiva:
a) Não foi exigida dos órgãos fiscalizadores do Município e da Caixa Econômica Federal, nenhuma comprovação de realização de ensaios. Assim, não pode imputar qualquer culpa, dolo ou má fé da empresa CONSTRUTORA SOARES COSTA EIREU. Ademais, toda obra foi aprovada pelo engenheiro da Caixa Econômica Federal, no entanto, se engenheiro nos apresentasse qualquer falha, nossa empresa procedia à correção imediata.
b) Não houve subcontratação da empresa 3 T LOGISTICA, apenas fornecimento do CBUQ. Fornecimento ou aquisição não caracteriza subcontratação. Este instituto de subcontratação cabe somente em serviços continuados, em sua totalidade.
Frise informar, que o contrato tem como objeto a prestação de serviços por empreita global, obrigando a contratada fornecer serviços, materiais, mão de obras necessárias para total execução da obra.
c) No que tange, a não apresentação de Regularidade fiscal e trabalhista no ato de pagamento, não pode ser atribuído responsabilidade da empresa CONSTRUTORA SOARES COSTA EIRELI, pois, o órgão de controle do Município não exigiu tais documentos.
Por outro lado, pode facilmente observar na época, na Receita Federal e no Ministério do Trabalho, que a empresa CONSTRUTORA SOARES COSTA BREU estava em dia com essas obrigações. O que aconteceu, foi apenas um erro formal, por não ter exigido no ato de pagamento a regularidade fiscal e trabalhista.
Análise da manifestação
34.	Em relação ao recebimento de pagamentos sem que a comprovação da regularidade fiscal e trabalhista, considerando que tais comprovantes foram apresentados pelo ex-prefeito em suas razões de justificativa, entende-se superada essa questão, conforme análise de itens 29 e 30 deste relatório.
35.	Quanto à ausência de comprovação da realização dos ensaios previstos, diferentemente do que alegou o responsável Cristiano Moreira Machado (item 18 deste relatório) , a empresa aduz que tais ensaios não foram exigidos pelos órgãos fiscalizadores do município e da Caixa Econômica Federal. Justifica, ainda, que a subcontratação da empresa 3T Logística foi apenas para o fornecimento de CBUQ.
36.	Sem a apresentação de documentação comprobatória, os argumentos trazidos pela empresa nada acrescentam em relação ao que está descrito no Relatório de Auditoria (peça 7, p. 1011) . Por outro lado, no que tange à empresa, entende-se que as irregularidades identificadas não têm robustez suficiente para justificar a declaração de inidoneidade prevista no art. 46 da Lei 8.443/1992 e nem para "desconstituir ato ou processo administrativo ou alterar contrato em seu desfavor", com fundamento no art. 251 do Regimento Interno do TCU.
37.	Esse entendimento encontra respaldo no voto condutor do Acórdão 321/2019-TCU-Plenário, rel. Ministra Ana Arraes, quanto ao descumprimento de obrigações contratuais, in verbis:
26.	De outra sorte, ainda que o particular tenha vínculo contratual com a Administração, a jurisprudência deste Tribunal positivada no Regimento Interno é de que a sua responsabilização no TCU não ocorre nas hipóteses de simples descumprimento de obrigações contratuais.
27.	Da mesma forma que não compete a esta Corte atuar nas questões de interesse exclusivamente privado que não envolvam o resguardo do interesse público, o simples descumprimento de cláusula contratual pelo particular que não importe dano ao erário deve ser tratado pela própria Administração mediante ação judicial ou utilização dos instrumentos previstos na legislação (advertência, multa, suspensão temporária de participação em licitação e impedimento de contratar, declaração de inidoneidade, rescisão unilateral de contrato e execução de garantias) .
28.	Não é papel do TCU substituir a Administração ou o Poder Judiciário, sob risco de se imiscuir em competências alheias, nas contendas sobre a aplicação de cláusulas puramente comerciais sem indicativos de prejuízos ao interesse público (Acórdãos 1.236 e 2.202/2017 - Plenário, da minha relatoria) .
38.	Dessa forma, propõe-se o acolhimento da manifestação.
CONCLUSÃO
39. 	Em face da análise promovida nos itens 12 a 29 desta instrução, propõe-se rejeitar as razões de justificativa apresentadas pelo Sr. Cristiano Moreira Machado, uma vez que não foram suficientes para sanear as irregularidades a ele atribuídas. Propõe-se, ainda, a aplicação da multa prevista no art. 58, inciso II, da Lei 8.443/1992.
40.	Em relação à manifestação da Construtora Marcos e Danival Ltda. (atual Construtora Soares Costa Eireli) , conforme análise promovida nos itens 34 a 38 desta instrução, entende-se que as irregularidades identificadas não têm robustez suficiente para fundamentar a aplicação da penalidade prevista no art. 46 da Lei 8.443/1992.
PROPOSTA DE ENCAMINHAMENTO
41. 	Diante do exposto, submetem-se os autos à consideração superior, propondo:
a) rejeitar as razões de justificativa apresentadas pelo Sr. Cristiano Moreira Machado, CPF XXX.443.396-XX, com fundamento no § 2º do art. 250 do Regimento Interno/TCU;
b) acolher a manifestação apresentada pela empresa Construtora Marcos e Danival Ltda. (atual Construtora Soares Costa Eireli) , CNPJ 20.898.362/0001-59, com fundamento no § 1º do art. 250 do Regimento Interno/TCU;
c) aplicar ao Sr. Cristiano Moreira Machado (CPF XXX.443.396-XX) , ex-prefeito de São Miguel do Anta/MG, individualmente, a multa prevista no art. 58, inciso II, da Lei 8.443/1992 c/c o art. 268, inciso II, do Regimento Interno, fixando-lhe o prazo de quinze dias, a contar da notificação, para comprovar, perante o Tribunal (art. 214, inciso III, alínea "a", do Regimento Interno) , o recolhimento da dívida aos cofres do Tesouro Nacional, atualizada monetariamente desde a data do presente acórdão até a do efetivo recolhimento, se for paga após o vencimento, na forma da legislação em vigor;
d) autorizar, desde logo, nos termos do art. 28, II, da Lei nº 8.443/1992, a cobrança judicial da dívida caso não sejam atendidas as notificações; e
e) dar ciência deste acórdão à Construtora Marcos e Danival Ltda., ao município de São Miguel do Anta/MG, ao Ministério das Cidades e à Caixa Econômica Federal.
É o relatório.

8.1. Guilherme Lopes Mair (OAB/DF 32.261), Jailton Zanon da Silveira (OAB/RJ 77.366), Murilo Muraro Fracari (OAB/DF 22.934) e outros, representando Caixa Econômica Federal.

Não atuou.

RELATÓRIO DE AUDITORIA. OBRAS DE PAVIMENTAÇÃO. AUSÊNCIA DE PROVIDÊNCIAS DIANTE DO DESCUMPRIMENTO DE CLÁUSULAS CONTRATUAIS. NÃO COMPROVAÇÃO DA REGULARIDADE FISCAL E TRABALHISTA. ATRASO DAS OBRAS. AUDIÊNCIA. MULTA.

RELATÓRIO DE AUDITORIA (RA)

Secretaria do TCU no Estado de Minas Gerais (Sec-MG).

Examino auditoria realizada pela Secretaria do TCU no Estado de Minas Gerais (Sec-MG) , no Contrato de Repasse Siconv 804202/2014, celebrado pelo Ministério das Cidades, tendo como interveniente a Caixa Econômica Federal, com o Município de São Miguel do Anta/MG, pelo valor de R$ 250.902,37, dentro da Ação 1D73 - Apoio à Política Nacional de Desenvolvimento Urbano.
O trabalho faz parte da Fiscalização de Orientação Centralizada em Transferências Voluntárias (FOC TV) que teve como objetivo avaliar aspectos de formulação, implementação e monitoramento de resultados dessa política pública de transferências de recursos da União a municípios e estados. A coordenação da FOC ficou a cargo da Secretaria do TCU no Estado de Mato Grosso (Sec-MT) , responsável pela consolidação das informações obtidas pelas demais unidades de controle participantes e por firmar uma avaliação central acerca da política pública (TC Processo 016.327/2017-9) .
Em decorrência dos trabalhos de auditoria, a Sec-MG identificou seis indícios de irregularidade (peça 7) , quais sejam:
ausência de controle dos materiais empregados na obra, em razão da não execução dos ensaios previstos em contrato;
subcontratação indevida de todo o objeto, em razão da contratação inicial de empresa sem estrutura suficiente para a execução do objeto;
atraso na execução do objeto em relação aos cronogramas físico-financeiros aprovados;
ausência, nos arquivos da Prefeitura, de diário de obras, de relatórios de visita do fiscal do empreendimento e de termos de recebimento provisório ou definitivo;
pagamentos à Construtora Marcos e Danival Ltda. sem a comprovação da regularidade de sua situação; e
declaração inverídica da Construtora Marcos e Danival Ltda. quanto à ausência, em seu quadro societário, de qualquer servidor público.
A unidade técnica também apontou que a escolha do objeto do contrato de repasse, firmado no âmbito da Ação 1D73, não foi baseada em procedimento racional que buscasse a melhor relação custo-efetividade. Tal questão, por ter sido recorrente na FOC, está sendo tratada no âmbito do processo consolidador e já foi objeto de ciência ao município, quando da primeira apreciação (peça 13) .
Nessa mesma ocasião, foi afastada a irregularidade atinente à declaração inverídica da construtora. Isto porque, restou demonstrado que, se a declaração tivesse sido prestada em seu devido tempo, por ocasião da licitação e contratação (13/5/2015) , não haveria de fato nenhum servidor público em seu quadro societário.
No tocante à ausência do diário de obras, relatórios de visita e termos de recebimento, esta Corte de Contas acordou que deveria ser dada ciência da falha ao Município de São Miguel do Anta, quando do julgamento de mérito, para que não haja reincidência do fato. Retomo, portanto, tal proposta nesta oportunidade.
Diante dos demais apontamentos, por meio do Acórdão 1512/2018-TCU-Plenário, este Tribunal decidiu por realizar, preliminarmente, a audiência do Sr. Cristiano Moreira Machado, ex-prefeito, e a oitiva da empresa contratada, Construtora Marcos e Danival, para que se manifestassem quanto aos achados.
As manifestações foram analisadas pela Sec-MG que, em pareceres uniformes, propôs rejeitar as razões de justificativa apresentadas pelo gestor e aplicar-lhe a multa prevista no art. 58, inciso II, da Lei Orgânica do TCU (peça 29) . Antecipo-me em informar que acompanho o encaminhamento sugerido pela unidade regional e adoto seus fundamentos como minhas razões de decidir.
O Sr. Cristiano Moreira Machado, ex-prefeito de São Miguel do Anta, foi ouvido em audiência:
a respeito da realização de pagamentos à construtora sem a devida comprovação da regularidade fiscal e trabalhista da empresa;
sobre o atraso na execução da obra; e
quanto ao descumprimento de cláusulas contratuais pela contratada, em razão da não execução dos ensaios previstos e da subcontratação da empresa 3T Logística.
Considero a primeira das irregularidades sanada, pois o gestor juntou aos autos os documentos atinentes à regularidade fiscal e trabalhista da Construtora Marcos e Danival Ltda. Foram apresentadas as guias da previdência social (peça 27, p. 5-6, 69-70) , guias de recolhimento do FGTS (peça 27, p. 7-9, 67-68) e os relatórios referentes ao FGTS e à previdência social (peça 27, p. 11-66, 72-95) .
Por outro lado, as razões de justificativa não foram suficientes para afastar as duas últimas irregularidades. O ex-prefeito argumentou que atrasos podem ocorrer em virtude de força maior e afirma que "a obra foi executada em sua plenitude, o que pode ser averiguado através de vistoria in loco".
A informação, contudo, contraria o que foi apurado na fiscalização. De acordo com o relatório de auditoria, "embora o prazo de execução estivesse previsto para quatro meses, o contrato 39/2015, celebrado em 13/5/2015, foi rescindido mais de dois anos depois, em 31/7/2017 (publicação em 30/8/2017) , sem que a obra estivesse finalizada". Permanece, portanto, a irregularidade atinente ao atraso na execução da obra.
O gestor alegou ainda, para justificar a ausência dos ensaios exigidos, que a Construtora Marcos e Danival Ltda. zelou pela qualidade dos serviços prestados, "haja vista que até a presente data não se verificam rachaduras ou até mesmo trincas que comprometam o bom funcionamento da obra".
Todavia, a equipe de auditoria, quando da inspeção in loco realizada em novembro de 2017, constatou que, já naquela ocasião, "apesar de a obra ser recente e do reduzido tráfego no bairro, o pavimento apresentava alguns defeitos (qualidade apenas razoável) , como: trincas isoladas e buraco". Dessa forma, não tendo sido apresentados os ensaios exigidos nos itens 1.6 e 1.7 do Caderno de Encargos referente ao Contrato de Repasse em análise, permanece a irregularidade.
Quanto à subcontratação, o ex-prefeito limitou-se a informar que os normativos legais não obstam a subcontratação total da execução do contrato, nem tampouco a cessão (transferência) total ou parcial, e que não tinha ciência do fato. 
Discordo. O artigo 72 da Lei 8.666/93 permite apenas a subcontratação de partes da obra, até o limite admitido, em cada caso, pela Administração. Além disso, no ajuste em análise, a prática era expressamente vedada por sua cláusula 16ª. Permanece, portanto, a irregularidade.
Ante as irregularidades apuradas, considerando que os argumentos apresentados não foram capazes de saneá-las, e ponderando que, em razão da dimensão reduzida do município, cerca de 7 mil habitantes, o prefeito teria ciência desse conjunto de falhas, acompanho a proposta da Sec/MG. Propugno por rejeitar as razões de justificativa do Sr. Cristiano Moreira Machado e aplicar-lhe a multa prevista no art. 58, inciso II, da Lei 8.443/1992. Na gradação da pena considero a menor gravidade das falhas.
	Diante do exposto, VOTO para que seja adotada a minuta de deliberação que ora trago ao exame deste Colegiado.
TCU, Sala das Sessões Ministro Luciano Brandão Alves de Souza, em 19 de junho de 2019.
Ministro VITAL DO RÊGO 
Relator